【裁判字號】    98,訴,635
【裁判日期】    990503
【裁判案由】    給付租金等
【裁判全文】
臺灣嘉義地方法院民事判決               98年度訴字第635號
原      告  乙○○
訴訟代理人  陳文彬律師
被      告  丁○○
訴訟代理人  蕭道隆律師
            唐淑民律師
上列當事人間請求給付租金等事件，經本院於民國99年4月19日
言詞辯論終結，判決如下：
    主  文
被告應將坐落嘉義縣竹崎鄉○○段五五０之二二地號土地上，如
附圖所示編號Ａ面積一０七平方公尺之地上物拆除。
被告應自坐落上開地號土地上如附圖所示編號Ｂ面積四五七平方
公尺、編號Ｃ面積七平方公尺之地上物遷出，將土地返還原告。
被告應給付原告新臺幣肆拾陸萬元，及自民國九十八年十一月十
三日起至清償日止，按週年利率百分之五計算之利息。
被告應自民國九十八年十一月十三日起至遷讓返還上開土地之日
止，按月給付原告新臺幣壹萬元。
訴訟費用新臺幣壹萬捌仟陸佰壹拾壹元由被告負擔。
    事實及理由
一、原告起訴主張：原告與被告間為姊弟關係，原告為家中獨子
    ，因家中從事務農工作，服完兵役即返家務農，務農所得全
    數交由兩造之父甲○○收取，分存於原告及甲○○帳戶，於
    民國90年間，原告父母告知為讓原告經營水果集散場，會動
    用帳戶的錢購買土地，鼓勵原告及妻子多生幾個小孩，並由
    父親甲○○出面與訴外人陳勝金簽約價購坐落嘉義縣竹崎鄉
    ○○段550之22地號土地（下稱系爭土地），自原告帳戶匯
    出支付部分款項，由原告取得系爭土地所有權。原告與妻子
    曾在系爭土地上經營農產行生意，並在其上從事農作及種植
    果樹，但因妻子與家人相處不睦，原告與妻子離婚後結束農
    產行生意，才於94年底將系爭土地出租被告使用，由兩造簽
    訂土地租賃協議書（下簡稱系爭租約），約定租期自95年1
    月1日起至104年12月31日止，共計10年，租金每年新臺幣（
    下同）12萬元，並於每年年底一次付清。嗣因原告不顧家人
    反對，於96年8月間與妻子再婚，遭家人排擠，而被告拒絕
    繳租，並強烈希望取得系爭土地，父親甲○○站在被告角度
    ，虛構不存在的借名登記關係，並向鈞院提起98年度訴字第
    480號所有權移轉登記訴訟（下簡稱前案），在前案審理時
    ，辦理系爭土地過戶之土地登記代理人林瑞發及被告之證述
    ，均表示無借名登記關係，被告亦證述父親約自97年至98年
    間於系爭土地上種鳳梨等語，系爭土地本由原告經營農作產
    銷事業、種植果樹，原告父親甲○○於97年後始使用系爭土
    地，況由兩造簽立系爭租約，亦可顯示系爭土地由原告管理
    、使用、收益，又系爭土地買賣時，有部分土地價款由原告
    帳戶支付，原告之父甲○○當時名下有眾多不動產，對外無
    負債，並無不敢將財產登記自己名下而借名登記予原告之動
    機，買賣當時並無任何所謂借名登記之約定。被告屢經催告
    均以付給父親甲○○為由拒絕給付租金，原告聲請調解依舊
    拒絕支付，於98年9月23日寄發存證信函遭拒收，原告依系
    爭租約第7條約定及民法第440條第1項規定，以起訴狀為終
    止租賃契約之意思表示。原告為系爭土地所有權人，兩造租
    賃契約已終止，爰依民法第767條規定請求被告拆除如附圖
    編號Ａ之鐵皮房屋，並自編號Ｂ、Ｃ所示地上物遷出，將系
    爭土地返還原告。又被告未曾依約給付租金，截至起訴狀提
    出之日，原告對被告尚有95年1月至98年10月租金債權共計
    46萬元。又被告拒絕遷讓返還租賃物，原告有未能使用收益
    之損害，並使被告受有占有租賃物之利益，且其占有欠缺法
    律上原因，依民法第179條規定，被告應自起訴狀繕本送達
    翌日起至遷讓交還之日止，按月給付相當於租金之利益即1
    萬元予原告。並為聲明：求為判決如主文第1項至第4項所示
    。
二、被告則答辯以：系爭土地係兩造父親甲○○於90年6月22日
    向訴外人陳勝金購買，當時定金100萬元是兩造大姐丙○○
    暫先借予父親支付價款，因原告為家中獨子深受兩造母親疼
    愛，母親為博取原告及媳婦孝心，進而奉養公婆，央求父親
    將系爭不動產暫時先借名登記在原告名下，以安享晚年，日
    後若無意外也可節省遺產稅，兩造之父甲○○自購地後一直
    在其上種植柑橘、鳳梨等水果，耕種範圍占土地面積一半以
    上，迄未間斷，不久原告請求父親甲○○出借土地上之建物
    供其作水果集散場，一直慘澹經營到92年底，因原告不善規
    劃致獲利不多，且從未給付分文予雙親充作生活費，父親甲
    ○○始決定收回自用，93年7、8月間兩造母親見被告母女在
    外生活不易，遂同意讓被告母女2人於系爭土地上搭建組合
    屋暫居，兩造母親不幸於94年3月10日過世，原告於同年5月
    即放下父親搬出去住，與父親互動疏離，因兩造之大姐丙○
    ○及其夫陳建志在中壢經營水果批發大盤商之批發多年，於
    93年間業務急遽成長，急需在南部另覓一處水果供應場以南
    貨北運，遂央求被告在系爭土地上經營運銷合作社，以作後
    援，並徵得父親同意讓被告於93年底開始在系爭土地上經營
    水果批發，迄至94年底為向嘉義縣政府申請設立長青果菜運
    銷合作社，需花費2、3百萬元鉅資建設一間較為正式之倉庫
    、集散中心，被告為恐原告日後主張權益而阻撓，遂向父親
    要求簽立租賃契約書，並願按年給付租金，如此亦可增加父
    親收入，父親同意被告看法，遂前往竹崎農會請3樓代書代
    為書寫系爭租約，由父親決定租約自95年1月1日至104年12
    月31日止共計10年，年租金12萬元，於每年年底一次付清，
    之後父親先叫原告簽名，原告當時不甚情願，但在父親堅持
    下亦不得不從，嗣再交由被告簽名，被告自此始安心在系爭
    土地上花費建設，並進而於95年5月2日正式成立「保證責任
    嘉義縣長青果菜運銷合作社」。被告在大姐指導下，將合作
    社經營有聲有色，也按年繳納租金95年至97年共計3次，其
    中9萬元係由被告以現金交付父親收受，另3萬元則分由大姐
    負擔支付，父親增加一筆生活費，簽約後3年均相安無事，
    直至98年中旬原告對於租金交由父親收受乙事表示強烈不滿
    ，多次向被告催討另付租金，父親見原告夫婦益發不孝，一
    氣之下遂委由律師提起前案訴訟，但因代書及被告經傳喚作
    證時，均未明確證明有借名登記乙事，父親甲○○乃撤回前
    案訴訟，原告見有機可趁，隨即提起本件訴訟等語。並為聲
    明：駁回原告之訴。
三、原告主張其為系爭土地登記所有權人，就系爭土地與被告間
    有系爭租約，租期自95年1月1日至104年12月31日止，被告
    使用系爭土地迄今未曾給付租金予原告等情，被告不爭執，
    並有土地登記謄本、土地租賃協議書等影本在卷可稽，堪信
    為真。
四、原告主張系爭土地係父母親為原告經營水果集散場而價購，
    其為系爭土地所有權人，買賣土地當時與父親甲○○並無借
    名登記約定，被告未依約給付租金，原告終止租約，被告應
    將如附圖編號Ａ鐵皮屋拆除，並自原有編號Ｂ、Ｃ地上物遷
    出，返還系爭土地等情，為被告否認並辯稱：系爭土地係大
    姐丙○○暫借100萬元，由父親甲○○出資找代書向訴外人
    陳勝金購得，之後甲○○一直使用系爭土地耕作迄今從未間
    斷，買賣契約及系爭租約均由甲○○主導，系爭土地僅借名
    登記予原告，被告均有按時支付租金予父親甲○○等情，則
    本件爭點在於系爭土地是否有甲○○借名登記予原告之情事
    ，原告上揭請求有無理由。經查：
  (一)按稱「借名登記」者，謂當事人約定一方將自己之財產以他
    方名義登記，而仍由自己管理、使用、處分，他方允就該財
    產為出名登記之契約，其成立側重於借名者與出名者間之信
    任關係，在性質上應與委任契約同視，倘其內容不違反強制
    、禁止規定或公序良俗者，固應賦予無名契約之法律上效力
    ，並類推適用民法委任之相關規定（最高法院98年臺上字第
    990號、同院98年臺上字第76號判決意旨可資參照）。本件
    原告主張其為系爭土地所有權人，有土地登記謄本可稽，被
    告抗辯系爭土地係由父親甲○○借名登記予原告，為原告否
    認，則依民事訴訟法第277條規定，自應由被告就此有利於
    己之事實負舉證之責。
  (二)被告就其上揭抗辯，係以證人即兩造之父甲○○證述：伊買
    土地，女兒丙○○幫忙100多萬元，原告沒有出錢，一半面
    積種植農作物，一部份租被告，由伊找代書寫系爭租約，再
    由兩造簽名，並告訴原告伊要租金過生活，伊有收到被告租
    金，土地所有權狀及所有登記資料都由伊保管等情；證人即
    兩造之姊丙○○證稱：買系爭土地動機是為伊經營水果批發
    生意有集散地，伊於系爭土地作水果批發生意，因被告在系
    爭土地尚有出資興建，伊和父親、被告認為訂系爭租約才有
    保障，每年租金12萬元有幫忙出3萬元交給父親甲○○，父
    親有租金收入保障等情為據，並提出甲○○與訴外人陳勝金
    簽訂之買賣契約書、存摺明細影本、印章、水果行營利事業
    登記證及嘉義縣政府合作社登記證等影本為證。然經本院調
    取前案，該案證人即辦理系爭土地買賣過戶之代書林瑞發證
    稱略以：當時買賣契約承買人是甲○○，但買賣契約第6項
    有約定可以過戶給甲○○指定的人，甲○○說明要登記給他
    兒子，辦理過戶過程中沒有聽到登記給甲○○兒子的原因，
    亦不知道借名登記之事等語（見前案卷第53至54頁），參以
    證人甲○○於本院審理時證稱：買土地當時沒有債務，老婆
    說登記給兒子，看他會不會孝順一點。土地一半給兒子經營
    兩年水果集散場，但經營不善，後來出租給女兒。之前想把
    系爭土地登記回來，有說過用其他土地加現金換回系爭土地
    ，但原告不肯等語；證人丙○○證稱：因做生意需長久使用
    而購地，有拿錢給父親，本來要過戶給母親，但過戶給原告
    ，是母親給父親的意見，買土地的時候只知道要買給母親，
    母親說要登記給弟弟，讓他有個基礎，買受以後要如何使用
    ，沒有過問，伊一直在系爭土地上有作水果批發生意，弟弟
    、妹妹均有幫忙，當初訂租約沒有載明誰收租金，是認為弟
    弟收租金與父親收租金是一樣的等語(均見本院99年3月26日
    言詞辯論筆錄)。綜觀上開證人證言，辦理過戶之代書林瑞
    發並未聽聞原告與父親甲○○間有借名登記之事，依證人丙
    ○○證述原告母親希望其父甲○○將土地直接登記予原告，
    作為原告事業基礎，而甲○○亦自承順應原告母親心意，將
    系爭土地登記為原告所有，原告確曾於系爭土地經營農作產
    銷，再徵諸系爭租約之當事人並非甲○○，亦無由甲○○收
    取租金之約定，且甲○○尚且願以其他土地及現金與原告交
    換系爭土地等情以觀，實難以被告上開所舉甲○○出資及系
    爭土地使用情況，推認系爭土地登記予原告時，甲○○與原
    告間確有借名登記之約定，被告據以抗辯原告非系爭土地所
    有權人云云，尚非可採。
  (三)按承租人應依約定日期，支付租金；承租人租金支付有遲延
    者，出租人得定相當期限，催告承租人支付租金，如承租人
    於其期限內不為支付，出租人得終止契約；承租人於租賃關
    係終止後，應返還租賃物；又所有人對於無權占有或侵奪其
    所有物者，得請求返還之。對於妨害其所有權者，得請求除
    去之。民法第439條前段、第440條第1項、第455條前段、第
    767條第1項分別定有明文。系爭租約第4條約定：租金每年
    新臺幣壹拾貳萬元正，於每年年底一次付清；第7條約定：
    本約簽訂後生效，雙方應確實遵守履行，如有違反，他方得
    終止契約。經查兩造間簽訂有系爭租約，被告未曾給付原告
    租金乙節，已如上述，被告雖抗辯租金按期給付甲○○，甲
    ○○亦證稱有收受被告支付之租金，然系爭契約出租人為原
    告，觀諸系爭租約並無由契約以外第三人收取租金之約定，
    自難以被告向兩造父親甲○○支付租金而為有利被告之認定
    。又原告就其屢次催告繳納租金未果，提出調解不成立證明
    書、存證信函拒收信封影本為證，並於98年10月19日起訴狀
    載明被告未按期給付租金而為終止系爭租約之意思表示，且
    經本院於98年11月12日送達被告，有送達證書在卷可稽，被
    告經催告未依約繳納租金，原告依上揭規定及租約約定對被
    告終止系爭租約業已生效。系爭租約既經原告合法終止，原
    告基於租賃物返還請求權，請求被告遷出返還如附圖所示編
    號Ｂ、Ｃ地上物，並請求被告給付所積欠自95年1月至98年
    10月份止，按每年12萬元（亦即每月1萬元）計算之租金合
    計46萬元，及依法定利率5％計算之利息，並基於所有權人
    之物上請求權，請求被告拆除如附圖編號Ａ所示地上物，返
    還系爭土地，應屬有據。
  (四)按無法律上原因而受利益，致他人受損害者，應返還其利益
    ；雖有法律上原因，而其後已不存在者，亦同，民法第179
    條定有明文。故其得請求返還之範圍，應以對方所受之利益
    為度，非以請求人所受損害若干為準，無權占有他人土地，
    可能獲得相當於租金之利益為社會通常之觀念，最高法院61
    年臺上字第1695號判例要旨可資參照。經查系爭租約於98年
    11月12日終止，被告自98年11月13日起，無權占用系爭土地
    ，破壞原告基於系爭租賃物所有權之利益歸屬，致原告受有
    損害，依上揭說明，自應返還依社會通念可能獲得相當於租
    金之利益予原告。系爭租約約定之租金為每年12萬元，相當
    於每月1萬元，已如前述，本院審酌系爭土地面臨道路，交
    通便利，原租賃作為經營果菜運銷之使用狀況，認以系爭租
    約所約定之租金每月1萬元計算，最符合系爭標的每月使用
    利益之客觀交易價值。從而，原告依民法第179條不當得利
    之法律關係，請求被告返還自98年11月13日起至遷讓返還系
    爭土地之日止，按月給付原告1萬元，亦有所據。
五、綜上所述，被告抗辯系爭土地由兩造之父甲○○借名登記予
    原告乙節不可採，原告主張其為系爭土地所有權人，被告未
    依系爭租約支付租金而終止租約，請求被告應將如附圖所示
    編號Ａ地上物拆除，自附圖所示編號Ｂ、Ｃ地上物遷出，將
    系爭土地交還原告，給付積欠之租金46萬元及依法定利率5
    ％計算之利息，並自98年11月13日起至交還系爭土地之日止
    ，按月給付原告1萬元，為有理由，應予准許。
六、本件事證已臻明確，兩造其餘攻擊防禦方法及所提未經援用
    之證據，經本院審酌後，認為均不足以影響本判決之結果，
    自無逐一詳予論駁之必要，併此敘明。
七、據上論結，原告之訴為有理由，依民事訴訟法第第78條，判
    決如主文。
中    華    民    國    99    年    5     月    3     日
                  民事第三庭  法  官  陳端宜
上為正本係照原本作成。
如對本判決上訴，須於判決送達後20日內向本院提出上訴狀。
中    華    民    國    99    年    5     月    3     日
                              書記官  馬嘉蓮

司法院資訊處製作；財團法人民間司法改革基金會備份。
